【裁判字號】    95,裁,1720
【裁判日期】    950807
【裁判案由】    違章建築
【裁判全文】
最  高  行  政  法  院  裁  定
                                     95年度裁字第01720號
聲  請  人  丁○○
            乙○○
            甲○○
兼  共  同
訴訟代理人
            丙○○
上列聲請人與相對人臺北市政府工務局衛生下水道工程處間因違
章建築事件，對於中華民國95年3月30日本院95年度裁字第00629
號裁定聲請再審，本院裁定如下：
    主  文
再審之聲請駁回。
再審訴訟費用由聲請人負擔。
    理  由
一、按對於確定裁定聲請再審，依行政訴訟法第283條準用同法
    第277條第1項第4款之規定，必須表明再審理由及關於再審
    理由並遵守不變期間之證據。所謂表明再審理由，必須指明
    確定裁定有何合於行政訴訟法第273條所定再審事由之具體
    情事，始為相當，倘僅泛言有再審事由而無具體情事者，難
    謂已合法表明再審事由，所為再審之聲請，即不合法。
二、聲請人前因相對人臺北市政府工務局衛生下水道工程處（下
    稱衛工處）為加速改善臺北市之環境衛生，編列公務預算協
    助市民設置排水設備，以聯接公共下水道使用；其中第5期
    支管及用戶連接管工程第5標民生西路182號至186號、178
    巷4號至8號部分，因186號及178巷8號住戶不同意接管施工
    ，經相對人邀集相關單位人員於民國（下同）90年5月9日前
    往會勘，查得後巷均無防火巷空間可供管線埋設，乃作成「
    該段污水管線予以減帳，俟案址地區更新或新建房屋時再配
    合考量佈設污水管線及用戶接管事宜」之結論。聲請人等為
    民生西路184之1號2、3樓之住戶，不滿186號及178巷8號住
    戶不願拆除違建物以配合施工，乃以該違建物阻礙防火巷逃
    生及影響衛生下水道設置等事由，於90年8月27日向市長陳
    情，請求市長指示有單位伸張公權力，經市長室移由臺北市
    政府工務局建築管理處（下稱建管處）及相對人辦理。案經
    相對人以90年9月10日北市工衛西字第9062054700號函復聲
    請人等，因民生西路186號後均無防火巷空間，致無法施工
    ，目前擬予減帳辦理，將俟案址拆除或更新後另案考量。另
    經建管處以90年9月13日北市工建違字第9068839300號函復
    聲請人等，案址並無防火巷設計且屬舊有既存違建，將依規
    定列入分期分類辦理，該處復以90年11月13日北市工建違字
    第9070425500號函復聲請人丁○○，重申上情。嗣聲請人等
    以案址之防火巷應保持暢通並設置衛生下水道，對於不配合
    之住戶應予處罰等事由，復於90年11月22日向市長提出陳情
    ，經市長室及建管處函轉相對人辦理。案經相對人以90年12
    月12日北市工衛西字第9062846600號函復聲請人等無處罰必
    要，聲請人不服上開函復，提起訴願，相對人於91年1月25
    日以北市工衛西字第09063075700號函向臺北市政府訴願審
    議委員會提出答辯，聲請人等對上開答辯函又不服，一併提
    起訴願，經臺北市政府以程序不合為由，而為訴願不受理之
    決定。聲請人仍不服，遂提起行政訴訟，惟經臺北高等行政
    法院以93年度訴字第103號裁定駁回聲請人之訴，聲請人不
    服提起抗告，經本院以94年度裁字第1876號裁定（下稱原確
    定裁定）駁回其抗告後，聲請人就原確定裁定聲請再審，復
    經本院以95年度裁字第629號裁定（下稱原裁定）駁回在案
    。
三、聲請人復對原裁定聲請再審，其聲請意旨略謂：（一）本案
    應適用「臺北市政府執行違章建築取締措施」再修正案與「
    臺北市違章建築處理要點」，由臺北市政府工務局以95年1
    月24日北市工建字第09560642000號函明示該案行政機關係
    依據「臺北市違章建築處理要點」拆除防火巷設置下水道，
    惟本院就此等重要證物均未加斟酌。又行政救濟為保障權利
    是採職權調查主義而非採當事人進行主義，本案涉及聲請人
    生命權及財產權，亦涉及公共安全及衛生，臺北高等行政法
    院及本院本應依職權調查，況聲請人已詳盡主張程序上及實
    體上之行政救濟權利，此均足證前揭臺北高等行政法院所為
    裁定及原確定裁定顯然違法。（二）依前揭臺北市政府工務
    局95年1月24日北市工建字第09560642000號函，只要輪到作
    下水道，防火巷違建物必須優先拆除，然因外力介入，不斷
    違法操作，至今依然無法拆除防火間隔（巷）違建物並設置
    下水道，反觀臺北市大同區○○○路○段281號、283號等住
    戶，其狀況與本案址相似，建管處及衛工處卻依法行政。（
    三）依司法院釋字第423號解釋、本院55年判字第223號判例
    、81年判字第1006號判例、56年判字第182號判例、46年判
    字第66號判例意旨觀之，本件所涉衛工處91年2月15日北市
    工衛西字第09160343400號函應即屬行政處分，而另依臺中
    高等行政法院89年訴字第165號判決理由反面解釋，屬防火
    巷等可能引致公共危險之處所即為行政救濟之範疇，前述判
    例足以證明，程序上聲請人是有提起訴願及行政訴訟權利。
    （四）對既為申請建照且實質違背法令之「實質違建」，應
    回歸基礎法建築技術規則第110條、第90條規定予以拆除，
    本案址涉及人民生命、財產、安全及衛生等公益及聲請人之
    權益，而防火間隔（巷）目的在確保住戶及鄰房生命財產安
    全，防火間隔為建築技術規則第110條及第90條所定，合法
    建物應依法規設置防火間隔，留設防止相互延燒之淨空距離
    並應配合規定留設出入口及通路，且為避免臺北市政府執行
    違章建築取締措施再修正案、臺北市違章建築處理要點、下
    水道法、下水道法施行細則、臺北市○○道管理規則形同贅
    文，行政機關本應依法行政強制執行公權力，而聲請人係防
    火巷違建物之鄰房，為規範保護目的所及範圍，亦即為相關
    法規之保護對象，並非第三人檢舉，並多次直接以陳情方式
    ，請求市長指示有關單位明確切實執行，其相關附件自應視
    為申請，聲請人亦均有經訴願程序，始提出行政訴訟，且如
    聲請人不得提起課以義務訴訟，而須待悲劇發生時始得依司
    法院釋字第469號解釋請求國家賠償，則行政訴訟法第5條提
    起課以義務訴訟之規定將被架空，亦無法真正落實保護人民
    權利之意旨。（五）依行政訴訟法第115條準用民事訴訟法
    第199條之規定，臺北高等行政法院及本院應行使闡明權，
    針對聲請人此項「作為給付」之請求為審理，以保障人民生
    命權，是前揭臺北高等行政法院裁定及原確定裁定均為違法
    。
四、經查：聲請再審意旨無非係就本件有無行政處分存在等實體
    事實加以主張，與原裁定以未合法表明再審事由為不合法而
    駁回之論斷理由無關，至於其他有關實體上之主張，及對於
    原裁定之前本院歷次裁判之爭執，均非本件再審審酌之對象
    ，究竟原裁定之內容有何合乎法定再審事由之具體事實，聲
    請人並未指明，僅泛引行政訴訟法第273條第1項第13款規定
    ，並泛稱有違法情事，難認已合法表明再審事由，揆諸首開
    說明，本件聲請再審不合法，應予駁回。
五、依行政訴訟法第283條、第278條第1項、第104條、民事訴訟
    法第95條、第78條、第85條第1項前段，裁定如主文。
中    華    民    國    95    年    8     月    7     日
                  第四庭審判長法  官  高  啟  燦
                              法  官  黃  璽  君
                              法  官  廖  宏  明
                              法  官  楊  惠  欽
                              法  官  林  樹  埔
以  上  正  本  證  明  與  原  本  無  異
中    華    民    國    95    年    8     月    8     日
                              書記官  吳  玫  瑩


司法院資訊處製作；財團法人民間司法改革基金會備份。
